【裁判字號】    90,訴,223
【裁判日期】    900622
【裁判案由】    損害賠償
【裁判全文】
臺灣新竹地方法院民事判決  九十年度訴字第二二三號
    原      告  東泰產物保險股份有限公司
    法定代理人  乙○○
    訴訟代理人  甲○○
    送達代收人  丙○○
    被      告  黃鳳珠即佳欣工業社
                丁○○
右當事人間損害賠償事件，本院判決如左：
    主    文
被告丁○○應給付原告新台幣伍拾陸萬元，及自民國九十年一月十六日起至清償日止
按年息百分之五計算之利息。
原告其餘之訴駁回。
訴訟費用由被告丁○○負擔五分之二，餘由原告負擔。
    事    實
甲、原告方面：
一、聲明：
（一）被告應連帶給付原告新台幣（下同）一百四十萬元，及自支付命令送達翌日起
      至清償日止按年息百分之五計算之利息。
（二）訴訟費用由被告連帶負擔。
二、陳述：
（一）緣原告公司承保被告黃鳳珠即佳欣工業社所有之ＪＲ─二三八二號車（簡稱系
      爭車輛）之強制汽車責任保險，而該車於八十九年十一月二十三日十三時四十
      五分許，因另一被告丁○○酒醉（經測定酒精濃度含量為每公升零點五九毫克
      ）駕駛該車，在新竹市青草湖由草湖街往東山里方向行駛，途經草湖街一八八
      號前時，因被告丁○○酒醉駕車而不能安全駕駛，且未注意車前狀況，致失慎
      而撞及未設施工標示，即在路面上實施測量之被害人徐明新，致徐明新送醫後
      仍不治死亡。而因原告已依與被保險人即被告黃鳳珠間之強制汽車責任保險契
      約之約定，於保險事故發生後，給付保險金而賠付被害人之受益人一百四十萬
      元，且加害人即被告丁○○駕駛系爭車輛既係因酒醉駕車而肇事，原告自得依
      該保險契約條款第五條第一項第一款之約定，以及強制汽車責任保險法第二十
      七條第一項第一款之規定，於原告賠付之保險金數額即一百四十萬元之範圍內
      ，向被告丁○○求償。
（二）至於被告黃鳳珠辯稱其並非另一被告丁○○之雇用人乙節，原告並不爭執，且
      被告辯稱本件被害人徐明新於事故前，蹲在路中間施工又未設施工標示，就車
      禍之發生亦有過失，並要求減輕賠償金額乙節，原告亦無意見。
三、證據：提出新竹市警察局第三分局道路交通事故證明書、強制汽車責任保險單條
    款、強制汽車保險理賠計算書、領款收據、相驗屍體證明書影本各一份。
乙、被告方面：
一、聲明：
（一）原告之訴駁回。
（二）訴訟費用由原告負擔。
二、陳述：
（一）被告黃鳳珠為被告丁○○之妻，掛名為佳欣工業社之負責人，實際上卻從未參
      與任何相關之經營，丁○○並非黃鳳珠之受雇人，丁○○亦非聽從黃鳳珠之指
      示而作為、服勞務之人，是二人之間無任何雇佣關係存在。再者，被告丁○○
      駕駛該車亦非所謂執行職務行為，是原告主張被告黃鳳珠應對原告負僱用人之
      連帶損害賠償責任云云，尚難以成立。
（二）按侵權行為人之損害賠償責任係以填補被害人之實際損害為範圍，被告丁○○
      酒醉駕車肇事，且未注意車前狀況，雖有過失，然因被害人徐明新當時係於馬
      路中央進行測量工程，卻未為任何標示或防護、警示措施，且事故現場為上坡
      路段，被告丁○○駕車經過該處前，視距本即有限，加以事故之前被害人徐明
      新係彎身蹲在路中央，由此，可認被害人徐明新本身就車禍之發生，亦顯有重
      大過失。而因強制汽車責任保險係採無過失主義，不問加害人有無過失，保險
      人仍應對受害人給付保險金，但於加害人有過失之情形下，保險人得求償之範
      圍，亦不得逾越行為人之損害賠償責任之範圍，準此，本件被害人徐明新本身
      就車禍之發生既與有過失，被告丁○○本得主張減輕損害賠償之金額，則原告
      於理賠後，雖得轉而向被告丁○○求償，惟其求償之金額，亦應依被害人本身
      之與有過失責任之程度，依比例予以減少。
三、證據：提出本院九十年度交訴字第四二號刑事判決影本一份，並聲請本院調閱前
    開刑事案件卷宗。
    理    由：
一、原告主張其承保被告黃鳳珠所有之ＪＲ─二三八二號車輛之強制汽車責任保險，
    而該車於八十九年十一月二十三日十三時四十五分許，因另一被告丁○○酒醉（
    經測定酒精濃度含量為每公升零點五九毫克）駕駛該車，在新竹市青草湖由草湖
    街往東山里方向行駛，途經草湖街一八八號前時，因被告丁○○酒醉駕車而不能
    安全駕駛，且未注意車前狀況，致失慎而撞及未設施工標示，即在路面上實施測
    量之被害人徐明新，致徐明新送醫後仍不治死亡。而原告嗣後已依與被保險人即
    被告黃鳳珠間之強制汽車責任保險契約之約定，於保險事故發生後，給付保險金
    而賠付被害人徐明新之受益人一百四十萬元之情，已據原告提出新竹市警察局第
    三分局道路交通事故證明書、強制汽車責任保險單條款、強制汽車保險理賠計算
    書、領款收據、相驗屍體證明書影本各一份為證，且為被告丁○○所不爭執，堪
    信為真實。
二、按「被保險汽車發生汽車交通事故，加害人有下列情事之一者，保險人仍應依本
    法規定給付保險金，但得在給付金額範圍內，向加害人求償：一、酒醉或吸食毒
    品、迷幻藥而駕車者... 」，強制汽車責任保險法第二十七條定有明文。本件依
    前開所述，被告丁○○因於前述時間酒醉駕駛系爭由原告承保強制汽車責任保險
    之車輛，行經前開所述之地點時，疏未注意車前狀況，致過失而撞及被害人徐明
    新，造成徐明新傷重死亡，原告嗣後並已依保險契約之約定，給付保險金一百四
    十萬元予被害人徐明新之受益人，從而，原告主張依前開條文之規定，於其理賠
    金額一百四十萬元之範圍內，向被告丁○○予以求償，自屬於法有據。
三、次查，就原告求償之金額而言，按損害之發生或擴大，被害人與有過失者，法院
    得減輕賠償金額或免除之，民法第二百十七條第一項定有明文；又按強制汽車責
    任保險法第二十七條規定保險人求償權之立法意旨，係在加害人有酒醉或吸食毒
    品、迷幻藥而駕車、從事犯罪行為或逃避合法拘捕者、自殺或故意行為所致者、
    違反道路交通管理處罰條例第二十一條之規定而駕車者、未經被保險人允許而駕
    車，致人死傷之情形，加害人對於保險事故之發生，具有故意或重大過失，雖為
    保護被害人，保險人仍應給付保險金，惟對於故意或重大過失輕忽致生保險事故
    之加害人，不應予以不當之利益，乃有保險人求償權制度之設計，以維衡平。然
    在被害人對於損害之發生與有過失之情形，保險人行使求償權自應受有限制，否
    則被害人直接對於加害人行使損害賠償請求權時，加害人得主張減輕或免除損害
    賠償責任，而保險人先行給付保險金後再向加害人求償時，加害人反不得主張減
    免責任，顯失公平。況因強制汽車責任險係屬定額保險，不論加害人、被害人本
    身就車禍之發生是否有無過失，為求保險給付之迅速明確，以保護被害人，保險
    人均需依照一定之額度以給付被害人，且依強制汽車責任保險法第二十八條之規
    定，被害人對保險人亦有直接請求給付保險金之權利，是故，就保險人對被害人
    所負之理賠責任及其理賠金額而言，依前開強制汽車責任保險法之規定，並不能
    考慮被害人本身就車禍之發生是否與有過失之問題，且加害人就保險人所為之上
    開定額給付之數額，亦無從主張被害人與有過失而應予減輕，惟此純係基於保障
    被害人之利益而設，然依損害賠償之法理，不能據此即認為加害人於被害人就車
    禍之發生與有過失時，已放棄其主張被害人與有過失而減輕其賠償責任之權利。
    是就本件而言，雖然被告丁○○於與被害人徐明新之繼承人成立調解時，已將原
    告公司依強制汽車責任險，所應給付予徐明新之繼承人之一百四十萬元之定額保
    險金，納入其調解金額之中，而同意給付徐明新之繼承人合計二百九十萬元，此
    為兩造所不爭執，並有新竹縣芎林鄉調解委員會調解書一份附於前述之刑事案件
    卷宗內可憑，惟查，依前開之說明，可認被告丁○○就其與徐明新之繼承人達成
    之調解，雖基於保護被害人之繼承人之利益，而將原告公司應給付之保險金一百
    四十萬元，納入其調解金額之中，惟因就該調解金額中之一百四十萬元部分，被
    告丁○○自始即無從考慮被害人徐明新是否與有過失之問題，已如前述，是尚難
    認被告丁○○與徐明新之繼承人調解時，已放棄其就該一百四十萬元之給付部分
    ，原得主張被害人徐明新與有過失而減輕賠償之權利，準此，應認本件之保險人
    即原告公司依強制汽車責任保險法第二十七條向被告丁○○行使求償權時，加害
    人即被告丁○○亦得主張與有過失之抗辯，以減輕其應負之賠償責任。次查，本
    件被告丁○○辯稱被害人徐明新於事故發生前，係蹲在路面中實施測量，且未依
    規定設置施工標示之情，為原告所不爭執，並據本院調取九十年度交訴字第四二
    號丁○○所犯過失致失案件之刑事卷宗查明屬實。又前述之事故地點係位在上坡
    轉彎路段之情，亦有前開刑事案件卷宗內之事故現場圖、現場照片等可憑。故縱
    然被告丁○○因酒醉駕車，且未注意車前狀況，致撞及被害人徐明新而致其傷重
    死亡，顯有過失，惟被害人竟蹲於上坡之轉彎路面中工作，且施工時未設置警示
    標誌，致被告丁○○駕車經過轉彎之上坡路段，因而閃煞不及而撞及，已如前述
    ，則被害人徐明新本身對車禍之發生亦有過失，且其過失程度非輕。本院斟酌右
    述被告丁○○及被害人徐明新之過失程度輕重之結果，認其二人就本件車禍發生
    ，其中被告丁○○應負十分之四，被害人徐明新應負十分之六之責任，是被告丁
    ○○自得就原告之求償金額一百四十萬元，依被害人徐明新之與有過失責任比例
    ，主張減輕其賠償責任，亦即被告丁○○需負五十六萬元之賠償責任（即
    0000000X0.4=560000）。
四、至就原告主張被告黃鳳珠應連帶負責部分，經查，被告黃鳳珠否認其係被告丁○
    ○之雇用人乙節，已為原告所不爭執，且按強制汽車責任保險法第二十七條所指
    之加害人，係指汽車交通事故之【行為人】，此觀同法第九條第一項之規定自明
    ，是故保險人得依前述第二十七條之規定向加害人求償者，應係指造成汽車交通
    事故之行為人，不論其係汽車所有人即傳統意義上之被保險人或因使用、管理被
    保險汽車之人，惟除此之外，並未將保險人依該法給付受害人後之求償範圍，涵
    括其他應負損害賠償責任之人，職是，原告主張被告黃鳳珠為被告丁○○之雇用
    人，請求被告黃鳳珠亦應與被告丁○○負連帶清償之責，尚非可採。
五、從而，原告主張依強制汽車責任險第二十七條第一款之規定，請求被告丁○○給
    付五十六萬元，及該金額自支付命令送達翌日即九十年一月十六日起至清償日止
    ，按年息百分之五計算之利息，洵屬有據，應予准許，其餘部分之請求，則無理
    由，應予以駁回。
六、據上論結，本件原告之訴為一部有理由，一部無理由，依民事訴訟法第七十九條
    但書，判決如主文。
中      華      民      國    九十      年      六      月    二十二    日
                                  臺灣新竹地方法院民事第一庭
~B法      官  鄭政宗
右為正本係照原本作成。
如對本判決上訴，須於判決送達後廿日內向本院提出上訴狀。
~B法院書記官  王恬如
中      華      民      國    九十      年      六      月    二十二    日


司法院資訊處製作；財團法人民間司法改革基金會備份。
